ACORDAO-COMPLETO-2362106

ACÓRDÃO 2439/2019 ATA 39/2019 - PLENÁRIO

VISTOS, relatados e discutidos estes autos em que se aprecia recurso de revisão interposto por Iran Ataíde de Lima contra o Acórdão 1440/2014-TCU-Segunda Câmara, por meio do qual o Tribunal julgou irregulares as contas do recorrente, na condição de prefeito do município de Moju/PA, condenando-o em débito e multa, em razão de irregularidades no Convênio 5063/2004, celebrado entre o município e a União, representada pelo Ministério da Saúde;
ACORDAM os Ministros do Tribunal de Contas da União, reunidos em Sessão do Plenário, diante das razões expostas pelo Relator, em:
9.1. com fundamento no arts. 32, inciso III, e 35, III, da Lei 8.443/1992, conhecer e dar provimento ao recurso de revisão, para tornar insubsistente o Acórdão 1440/2014-TCU-Segunda Câmara e julgar regulares com ressalvas as contas do recorrente, dando-lhe quitação;
9.2. dar ciência deste acórdão ao recorrente.

Recurso de revisão interposto contra acórdão que julgou irregulares as contas do recorrente, condenando-o ao pagamento de débito e de multa em razão de irregularidades na execução de convênio destinado à aquisição de duas Unidades Móveis de Saúde - UMS.

Município de Moju - PA.

3. Recorrente: Iran Ataíde de Lima (XXX.210.312-XX).

Ministro Raimundo Carreiro.

13.1. Ministros presentes: José Mucio Monteiro (Presidente), Walton Alencar Rodrigues, Augusto Nardes, Raimundo Carreiro (Revisor), Bruno Dantas (Relator) e Vital do Rêgo.
13.2. Ministro-Substituto convocado: Augusto Sherman Cavalcanti.
13.3. Ministros-Substitutos presentes: Marcos Bemquerer Costa e Weder de Oliveira.

BRUNO DANTAS

Ministro Aroldo Cedraz.

Cuidam os presentes autos de recurso de revisão interposto por Iran Ataíde de Lima (peças 127-133) , contra o Acórdão 1440/2014-TCU-Segunda Câmara (peça 19) . É o teor da deliberação ora recorrida:
"ACORDAM os Ministros do Tribunal de Contas da União, reunidos em sessão da 2ª Câmara, ante as razões expostas pelo relator, em:
9.1. rejeitar as alegações de defesa e as razões de justificativa interpostas por Iran Ataíde de Lima, ex-prefeito do Município de Moju/PA;
9.2. com fundamento nos arts. 1º, inciso I, 16, inciso III, alínea c, 19, caput, e 23, inciso III, da Lei 8.443/1992, julgar irregulares as contas do responsável Iran Ataíde de Lima;
9.3. condenar o responsável Iran Ataíde de Lima ao pagamento dos débitos nos valores originais de R$ 239,90 (duzentos e trinta e nove reais e noventa centavos) , a partir de 30/3/2006, R$ 1.745,37 (mil, setecentos e quarenta e cinco reais e trinta e sete centavos) , a partir de 30/3/2006, e R$ 3.513,80 (três mil, quinhentos e treze reais e oitenta centavos) , a partir de 22/2/2008, fixando-lhe o prazo de 15 (quinze) dias, a contar da notificação, para que comprove, perante o Tribunal, o recolhimento das referidas quantias aos cofres do Fundo Nacional de Saúde - FNS, nos termos do art. 23, inciso III, alínea a, da Lei Orgânica do TCU c/c o art. 214, inciso III, alínea a, de seu Regimento Interno, acrescida da atualização monetária e dos juros de mora, a contar da data especificada até o dia do efetivo recolhimento, na forma da legislação em vigor;
9.4. aplicar ao responsável Iran Ataíde de Lima a multa prevista no art. 57 da Lei 8.443/1992, no valor individual de R$ 2.000,00 (dois mil reais) , fixando-lhe o prazo de 15 (quinze) dias, a contar da notificação, para que comprove perante o Tribunal (art. 23, inciso III, alínea a, da Lei 8.443/1992 c/c o art. 214, inciso III, alínea a, do RI/TCU) o recolhimento da dívida aos cofres do Tesouro Nacional, atualizada monetariamente, a contar da data deste Acórdão até a data do efetivo recolhimento, caso não seja paga no prazo estabelecido, na forma da legislação em vigor;
9.5. autorizar, desde logo, o pagamento parcelado das importâncias devidas em até 36 (trinta e seis) parcelas, nos termos do art. 217 do RI/TCU, alterado pela Resolução-TCU 246, de 30 de novembro de 2011;
9.6. autorizar, desde logo, a cobrança judicial das dívidas, caso não atendidas as notificações, nos termos do art. 28, inciso II, da Lei 8.443/1992;
9.7. encaminhar cópia deste Acórdão, acompanhado do Relatório e do Voto que o fundamentam, à Procuradoria da República no Estado do Pará, para adoção das medidas que entender cabíveis, com base no art. 16, § 3º, da Lei 8.443/1992, ao Tribunal de Contas do Estado do Pará e ao Ministério Público do Estado do Pará, considerando haver indícios de prejuízo aos cofres do Município de Moju/PA, ao Fundo Nacional de Saúde - FNS, ao Departamento Nacional de Auditoria do SUS - Denasus e à Secretaria Executiva da Controladoria-Geral da União da Presidência da República - CGU/PR."
2.	Por registrar as principais ocorrências havidas no andamento dos autos até o momento, resumindo os fundamentos das peças acostadas, adoto como relatório, com os ajustes necessários, a instrução da secretaria responsável pela análise do processo (peça 33) , que contou com a anuência do corpo diretivo da unidade (peças 142 e 143) e do Ministério Público junto ao TCU (peça 144) :
"INTRODUÇÃO
1. Cuidam os autos de tomada de contas especial, resultado da conversão de processo de representação autuado no TCU a partir do Relatório de Auditoria CGU/Denasus 4477 (peça 1, p. 3-19) , elaborado em conjunto pelo Departamento Nacional de Auditoria do SUS - Denasus e pela Controladoria Geral da União - CGU, com base em fiscalização in loco realizada na Prefeitura Municipal de Moju/PA.
3.	A auditoria decorreu da chamada "Operação Sanguessuga", procedimento deflagrado pela Polícia Federal para investigar fraudes em licitações e superfaturamentos nas aquisições de ambulâncias (histórico à peça 4, p. 1-4) .
4.	A TCE tem como responsável Iran Ataíde de Lima, Prefeito Municipal de Moju/PA no período de 2005 a 2008, e versa sobre os recursos recebidos mediante o Convênio 5063/2004 (Siafi 520647) , celebrado com a União, representada pelo Ministério da Saúde, em 31/12/2004, cujo objeto foi a aquisição de duas Unidades Móveis de Saúde - UMS, no valor de R$ 132.000,00 (peça 1, p. 70-77) . Desse valor, R$ 120.000,00 foram providos pela União (2005OB406124, peça 1, p. 85) e R$ 12.000,00, pelo Município, a título de contrapartida.
5.	Analisados os documentos integrantes da prestação de contas, e após vistoria no local, constatou-se a não restituição ao concedente do saldo financeiro remanescente na conta específica do convênio, no valor de R$ 26.298,19, contrariando a Cláusula Nona, Parágrafo Quarto, "j", do convênio e o art. 21, § 6º, da IN STN 1/1997. Foi também constatada pela Auditoria CGU/Denasus a ausência de parte dos equipamentos que deveriam ter sido adquiridos para as UMS, de acordo com o plano de trabalho do convênio, nos valores de R$ 239,00 e de R$ 1.745,37.
6.	Por meio do Ofício 2468/2012-TCU/Secex-4 (peças 7-8) , o ex-prefeito, além de ser citado por essas irregularidades, foi chamado em audiência para apresentar razões de justificativa a respeito das seguintes condutas: i) homologação do processo licitatório relativo à Tomada de Preços 5/2005, em 19/1/2006, com os seguintes indícios de fraude e montagem: a) o processo de licitação não foi devidamente autuado, protocolado e as páginas foram numeradas em ordem decrescente; b) todos os atos foram praticados no mesmo dia (19/1/2006) ; ii) ausência de pesquisa de preços de mercado.
7.	No tocante à citação, Iran Ataíde de Lima apresentou cópia de comprovante de recolhimento à Fundação Nacional de Saúde da quantia de R$ 24.692,98, ocorrido em 22/2/2008 (peça 12, p. 2) . Dessa forma, com relação ao saldo do convênio não restituído, a unidade técnica entendeu que remanescia, naquela data, o valor de R$ 3.513,80.
8.	Ante a improcedência dos demais argumentos apresentados (peça 12, p. 1) , o Tribunal, por meio do Acórdão 1440/2014-TCU-Segunda Câmara, julgou as presentes contas irregulares e condenou o responsável ao recolhimento do débito apurado. Aplicou-lhe ainda multa proporcional, com base no art. 57 da Lei 8.443/1992.
9.	Inconformado, o responsável opôs embargos de declaração (peça 41) , os quais foram conhecidos e tiveram seu provimento negado pelo Acórdão 4048/2014-TCU-Segunda Câmara (peça 43) , que considerou não existirem dúvidas, omissões ou obscuridades na decisão embargada.
10.	 Em seguida, o responsável interpôs recurso de reconsideração (peça 53) , o qual não foi conhecido por ser intempestivo e não apresentar novos elementos, nos termos do Acórdão 1419/2015-TCU-Segunda Câmara (peça 60) .
11.	 Ainda inconformado, o responsável opôs novos embargos de declaração (peça 63) , desta vez em relação ao Acórdão 1419/2015-TCU-Segunda Câmara, alegando omissão quanto às alegações de inexistência de superfaturamento e de ofensa ao princípio da proporcionalidade no julgamento pela irregularidade de contas frente a débito de baixa materialidade.
12.	 Mediante o Acórdão 6664/2015-TCU-Segunda Câmara (peça 66) , os referidos embargos foram conhecidos e providos, tornando-se sem efeito o Acórdão 1419/2015-TCU-Segunda Câmara e determinando-se o conhecimento e a análise do recurso de reconsideração anteriormente interposto.
13.	 Desse modo, foi proferido o Acórdão 10395/2016-TCU-Segunda Câmara (peça 86) que conheceu do recurso de reconsideração interposto pelo responsável (peça 53) , porém, no mérito, negou-lhe provimento.
14.	 Contra essa última decisão, o responsável opôs embargos de declaração (peça 94) , que foram conhecidos, porém, no mérito, rejeitados pelo Acórdão 12779/2016-TCU-Segunda Câmara (peça 102) .
15.	 Nesta ocasião, o responsável interpõe recurso de revisão (peças 127-133) , que é objeto do presente exame.
EXAME DE ADMISSIBILIDADE
16.	 Reitera-se o exame preliminar de admissibilidade (peças 135-136) , acolhido por despacho do relator, Exmo. Ministro Bruno Dantas, que conheceu do recurso, sem a atribuição de efeito suspensivo, ante a falta de amparo normativo (peça 140) .
EXAME TÉCNICO
17.	 Delimitação
17.1. O presente recurso tem por objeto examinar:
a)	a comprovação da boa e regular aplicação de recursos federais transferidos por meio de convênio;
b)	a ocorrência de irregularidades na realização e homologação de procedimento licitatório;
c)	o afastamento da responsabilidade administrativa em razão de absolvição penal;
d)	a natureza da responsabilidade do recorrente pelas irregularidades na execução do convênio em exame;
e)	a verificação da boa-fé do recorrente;
f)	a necessidade de fundamentação da deliberação do Tribunal.
18.	 A comprovação da boa e regular aplicação de recursos federais transferidos por meio de convênio.
18.1. Alegações (peça 127, p. 5) :
18.2. Com a superveniência de nova gestão no Município de Moju/PA, o recorrente obteve vários documentos que confirmam a boa e regular aplicação dos recursos federais repassados.
18.3. Análise:
18.4. Os documentos apresentados (peças 128-132) serão detalhadamente analisados nos tópicos seguintes.
18.5. Alegações (peça 127, p. 5-6) :
18.6. A modalidade de licitação utilizada para a aquisição das ambulâncias para o Município de Moju/PA - tomada de preço - foi diferente daquela utilizada na "Operação Sanguessuga" - convite.
18.7. Este convênio não foi inserido na mencionada operação e não tem relação de pertinência com ela. É injusto usar argumentos de outros autos sem garantir o contraditório sobre tais alegações. O recorrente não admite que mencionado escândalo seja considerado como fundamento para sua condenação no presente processo.
18.8. Análise:
18.9. Conforme se informa na primeira instrução da Secex/PA nos autos (peça 4, p. 2 e 4, com destaques acrescidos) :
5.1. Por meio da apuração efetivada pelos órgãos federais competentes, que culminou na chamada "Operação Sanguessuga", levada a termo pela Polícia Federal, foram caracterizadas as responsabilidades e os crimes processados em esquema de fraude a licitações para compra de ambulâncias em diversos municípios do país. As conclusões constantes da Denúncia do Ministério Público Federal (MPF) e do Relatório Final da Comissão Parlamentar Mista de Inquérito (CPMI) apontam que o grupo organizado para fraudar as licitações realizadas pelos convenentes do Ministério da Saúde era composto, na sua base, por empresas da família Vedoin. (...) 
5.2. As investigações começaram em 2002 (...) . Naquele mesmo ano, o Procurador da República Fernando José Piazenski encaminhou Representação a este Tribunal (TC Processo 013.827/2002-1) acerca da Tomada de Preços 15/2002, realizada pelo município de Rio Branco/AC, alertando para o fato de que, provavelmente, a situação de superfaturamento indicada estaria acontecendo em diversas localidades.
 (...) 
5.4. Vieram a lume, então, as ligações existentes entre (...) a empresa Planam Comércio e Representações Ltda. e outras empresas "de fachada" (...) todas de propriedade da família Vedoin-Trevisan e que passaram a ser conhecidas como empresas do Grupo Planam.
5.5 De acordo com o MPF, os proprietários desse Grupo contavam com o apoio de outras empresas, que participavam das supostas licitações para dar a aparência de regularidade às ações fraudulentas. Na verdade, apurou-se uma extensa e complexa lista de empresas que, de alguma forma, participavam das licitações.
 (...) 
5.6. Segundo consignado no Relatório da CPMI das ambulâncias, o esquema Planam se estendeu por mais de seiscentas prefeituras durante pelo menos oito anos. (...) 
5.7. A Controladoria Geral da União e o Departamento Nacional de Auditoria do SUS desencadearam operação conjunta de fiscalização dos convênios do Fundo Nacional de Saúde para aquisição de Unidades Móveis de Saúde, em decorrência da Operação Sanguessuga (...) .
5.8. Por meio do Acórdão 2451/2007-TCU-Plenário, o Tribunal, entre outras providências, determinou ao Denasus e à CGU que encaminhassem os processos de fiscalização diretamente ao TCU, para serem autuados como representação. Nos casos em que houver indícios de superfaturamento, desvio de finalidade, desvio de recursos ou qualquer outra irregularidade que tenham causado prejuízo aos cofres da União, o TCU deverá convertê-los em Tomada de Contas Especiais.
18.10. Não é difícil inferir, então, que o convênio em questão foi inserido nas operações de fiscalização da CGU/Denasus, por ter como objeto a aquisição de UMS, por meio de licitação de que participou a empresa Planam Com. Rep. Ltda. (peça 1, p. 9) , decorrendo claramente, portanto, das informações colhidas pelas investigações da "Operação Sanguessuga". Além disso, o certame teve como vencedora a empresa Merkosul Veículos Ltda. (peça 1, p. 12) , a qual, como apontou o MP/TCU, integra o grupo Domanski, também envolvido no esquema de fraude na aquisição de ambulâncias (como verificado, por exemplo, nos TCs Processo 026.876/2010-8, Processo 018.153/2008-5, Processo 010.087/2009-0 e Processo 003.035/2012-3) (peça 21, p. 8) .
18.11. O MP/TCU, inclusive, fez substanciosa síntese da "relação comercial" existente entre os grupos Vedoin e Domanski, que não deixa dúvidas sobre esse envolvimento (peça 21, p. 9-10) .
18.12. Não procede, pois, a alegação do recorrente de que o convênio ora em análise não teria relação alguma com a "Operação Sanguessuga". E, ainda que procedesse, isso não o isentaria das irregularidades verificadas nestes autos nem as atenuaria, pois devidamente fundamentadas, sem nenhuma necessidade de "argumentos de outros autos", aliás.
18.13. Alegações (peça 127, p. 7-8) :
18.14. O compromisso do convenente é de restituir ao poder concedente o valor que foi repassado, incluindo apenas os rendimentos da aplicação financeira (IN STN 1/1997, art. 7°, inciso XI, e Convênio FNS 5063/2004, Cláusula Quarta, [Parágrafo Quarto,] peça 1, p. 73) . O presente caso não se amolda a nenhuma das situações descritas no inciso XII do art. 7º da IN STN 1/1997 (e Convênio MS 5063/2004, Subitem 2.11, peça 1, p. 71) .
18.15. Análise:
18.16. Nos termos da IN STN 1/1997:
Art. 7º. O convênio conterá expressa e obrigatoriamente, cláusulas estabelecendo:
 (...) 
XI - a obrigatoriedade de restituição de eventual saldo de recursos, inclusive os rendimentos da aplicação financeira, ao concedente ou ao Tesouro Nacional, conforme o caso, na data de sua conclusão ou extinção;
XII - o compromisso do convenente de restituir ao concedente o valor transferido atualizado monetariamente, desde a data do recebimento, acrescido de juros legais, na forma da legislação aplicável aos débitos para com a Fazenda Nacional, nos seguintes casos:
a) quando não for executado o objeto da avença;
b) quando não for apresentada, no prazo exigido, a prestação de contas parcial ou final; e
c) quando os recursos forem utilizados em finalidade diversa da estabelecida no convênio.
18.17. Ora, o débito imputado ao recorrente se desdobra basicamente em duas partes. A primeira decorreu da não restituição ao concedente da totalidade do saldo financeiro remanescente na conta específica do Convênio FNS 5063/2004. Como explicado pela Secex/PA em transcrição constante do relatório do Acórdão 1440/2014-TCU-Segunda Câmara, ora recorrido (peça 21, p. 2-3) :
4.1. O responsável foi citado pelo valor de R$ 26.298,19, a contar de 4/9/2007, conforme extrato [bancário] de peça 3, relativo a saldo do Convênio não devolvido. Em resposta, o responsável encaminhou comprovante de recolhimento na data de 22/2/2008 (peça 12, p. 3-4) no valor de R$ 24.692,98, com a respectiva GRU preenchida em nome do Fundo Nacional da Saúde, o que também pode ser verificado em documento do Siafi à peça 14. O débito imputado ao responsável, com juros de mora e atualização monetária, até a data do recolhimento, alcança o valor de R$ 28.206,78, conforme demonstrativo de peça 15. Assim, tem-se ainda um saldo de R$ 3.513,80, em 22/2/2008, que deverá ser imputado ao Sr. Iran Ataíde.
18.18. Note-se que a vigência do convênio se encerrou em 20/11/2006 e, o prazo para prestação de contas, em 19/1/2007 (peça 1, p. 106) .
18.19. A segunda parte do débito decorreu da ausência de parte dos equipamentos que deveriam ter sido instalados nas duas unidades móveis de saúde adquiridas por meio do referido convênio, não localizados pela equipe de fiscalização do Denasus/CGU em auditoria realizada em setembro de 2006.
18.20. Assim sendo, a parcela relativa ao saldo remanescente na conta do convênio só foi devolvida muito depois da data de conclusão do convênio e, mesmo assim, apenas parcialmente. Por isso, não faz jus à possibilidade de devolução acrescida apenas dos rendimentos de aplicação financeira, prevista no art. 7º, inc. XI, da IN STN 1/1997.
18.21. Quanto ao destino da parcela dos recursos conveniados que deveria ter sido empregada nos equipamentos não localizados, não existe indicação alguma nos autos.
18.22. As duas parcelas do débito, por conseguinte, foram aplicadas em finalidade desconhecida, visto que o recorrente não se desincumbiu do ônus de comprovar sua devida aplicação no objeto do convênio. Ônus que, lembre-se, cabe exclusivamente a ele, pelo desempenho da atribuição de gestor de recursos públicos federais (cf. art. 70, parágrafo único, da CF/1988 e art. 93 do Decreto-Lei 200/1967 c/c art. 66 do Decreto 93.872/1986) .
18.23. Desse modo, ao contrário do alegado, o presente caso se amolda, sim, à situação prevista na letra "c" do inc. XII do art. 7º da IN STN 1/1997 (utilização dos recursos em finalidade diversa da estabelecida no convênio) , bem como à de que trata o caput do art. 19 da Lei 8.443/1992, o que implica a obrigação de restituir os valores mencionados atualizados monetariamente, desde a data do recebimento, e acrescidos de juros legais.
18.24. Alegações (peça 127, p. 8-9) :
18.25. Nova documentação obtida pelo recorrente comprova que ocorreu a devolução do saldo remanescente do convênio. Não é razoável esse Tribunal consignar o entendimento de suposta ausência de prestação de contas do valor de R$ 1.920,00, em decorrência da transferência desse valor para a conta do Município e não para a da União. A devolução desses valores, ainda que para a conta do Município (fundo municipal de saúde) , afasta a possibilidade de qualquer proveito econômico do recorrente, principalmente ante a sua baixa materialidade.
18.26. Análise:
18.27. Sobre essa questão, o recorrente apresentou cópias dos seguintes documentos:
1)	memorando do Setor de Convênios ao Secretário de Saúde da Prefeitura Municipal de Moju/PA, de 23/1/2008, solicitando providências com a finalidade de encerrar a prestação de contas do Convênio 5063/2004, entre as quais: "1 - Pagar a GRU anexa, através do cheque de R$ 24.692,98, conta convênio 15.479-2 ag. 2313-2 Banco do Brasil; 2 - Transferir o saldo restante de R$ 1.920,00 (com cheque) para a conta movimento 6.186-7 ag. 2313-2 do Banco do Brasil, ficando saldo zero na conta convênio 15.479-2" (peça 128, p. 2) ;
2)	cheque 850004, emitido pela Prefeitura Municipal de Moju/PA, de 20/2/2008, e GRU em favor do Fundo Nacional de Saúde, de 22/2/2008, ambos no valor de R$ 24.692,98 (peça 129) ;
3)	comprovante de depósito em dinheiro, no valor de R$ 1.920,00, na Conta 6186-7 da Agência 2313-2 do Banco do Brasil, em 22/2/2008 (peça 130) ;
4)	extratos bancários da conta conveniada (Conta 15479-2 da Agência 2313-2 do Banco do Brasil) (peça 131, p. 2-26) .
18.28. O memorando do setor de convênios da prefeitura municipal, a cópia do cheque 850004, o registro do respectivo débito no extrato bancário da conta específica do convênio e a GRU correspondente, de 22/2/2008 (peças 128, p. 2; 129, p. 2-3; 131, p. 25; e 129, p. 4-5) , apenas confirmam que o Município recolheu o valor de R$ 24.692,98 ao Fundo Nacional de Saúde nessa data, fato que já era incontroverso nos autos e que em nada altera a situação do recorrente quanto à questão do saldo remanescente.
18.29. Como exposto acima, esse recolhimento foi intempestivo e insuficiente.
18.30. De resto, verifica-se que R$ 1.920,00 foram debitados da conta específica, por meio do cheque 850004, em 22/2/2008 (peça 131, p. 25) , e que esse mesmo valor foi depositado, em dinheiro, na Conta 6186-7 da Agência 2313-8 do Banco do Brasil ("PMM [?]NS CONTA MOVIMENTO") , nessa mesma data. Verifica-se, ainda, que o referido memorando do setor de convênios da prefeitura municipal recomendara anteriormente a transferência de R$ 1.920,00 da conta específica para a conta 6186-7.
18.31. Segundo o recorrente, a conta beneficiada seria destinada à movimentação de recursos do fundo municipal de saúde (peça 127, p. 9) .
18.32. Ocorre que, primeiro, a realização de depósito em dinheiro impede a confirmação do vínculo entre o cheque debitado da conta do convênio e o valor depositado na conta municipal, que pode ser originário de outra fonte. Segundo, ainda que se considerasse que o valor indicado tivesse sido comprovadamente transferido da conta do convênio para a do fundo municipal de saúde, é claro que não teria sido aplicado no objeto previsto, o que caracterizaria desvio de finalidade. Mesmo a comprovação de sua aplicação em concreto benefício da saúde dos munícipes, o que até poderia caracterizar desvio de objeto, menos gravoso, seria provavelmente inviável, devido à confusão entre recursos federais e municipais. De qualquer forma, não existe elemento algum nos autos nesse sentido.
18.33. Portanto, mesmo com os documentos ora apresentados, o recorrente não consegue elidir qualquer parcela do débito decorrente da falta de devolução do saldo remanescente do convênio.
18.34. Alegações (peça 127, p. 15-17) :
18.35. A responsabilidade atribuída ao recorrente pela suposta ausência de equipamentos nas ambulâncias se baseou exclusivamente no Relatório de Auditoria CGU/Denasus 4477. Referido relatório foi elaborado tendo como fundamento inspeção in loco realizada sem o acompanhamento de perito representante do recorrente, que sequer foi cientificado da fiscalização.
18.36. Portanto, é evidente que houve a imputação de irregularidades em razão de parecer fiscalizatório que não observou o devido processo legal, o contraditório e a ampla defesa.
18.37. O MPF afirmou que o prejuízo ao erário foi devidamente esclarecido na instrução do processo administrativo que gerou a instauração desta TCE. Aduziu que os equipamentos não encontrados no interior das ambulâncias, por ocasião da vistoria, haviam sido apenas provisoriamente retirados.
18.38. Pelo próprio relatório de fiscalização do Ministério da Saúde, fica incontroverso que houve a execução do objeto do convênio, com a compra das duas ambulâncias equipadas, que foram incorporadas ao patrimônio municipal.
18.39. O Denasus apontou apenas a suposta ausência de alguns equipamentos. Porém, isso era bastante razoável, pois, como as unidades seriam lavadas, foram retirados os aparelhos, com posterior realocação, como corroborado pelo MPF.
18.40. Análise:
18.41. Existe distinção entre a fase interna e a fase externa de uma tomada de contas especial. Na fase interna, aquela promovida no âmbito do órgão ou entidade pública sob cuja orientação e supervisão são praticados os atos questionados, não há litígio ou acusação, mas apenas verificação de fatos e apuração de autoria. Constitui procedimento inquisitório de coleta de provas assemelhado ao inquérito policial, no qual não se tem uma relação processual constituída nem há prejuízo ao responsável. O estabelecimento do contraditório nessa fase não é obrigatório, pois há mero ato investigatório, sem formalização de culpa. Como não existem partes nem antagonismos de interesse, a ausência de citação ou de oportunidade de contradição dos documentos juntados não enseja nulidade.
18.42. Mesmo na fase externa, que transcorre perante esta Corte de Contas, as normas que regulam o processo de controle externo não deferem ao responsável o poder de compeli-la a produzir provas, como a colheita de depoimentos ou a realização de perícias e diligências. Não cabe, nesse caso, a aplicação subsidiária das disposições do Código de Processo Civil relativas à produção de provas. É nesse sentido o entendimento pacífico deste Tribunal, conforme se depreende dos seguintes enunciados da sua jurisprudência selecionada:
Não é cabível a aplicação analógica das disposições pertencentes à prova do processo civil ao processo de controle externo, porque a Lei Orgânica e o Regimento Interno do TCU dispõem, exaustivamente, acerca dos meios de prova disponíveis aos responsáveis.
Acórdão 689/2015-TCU-Primeira Câmara, Relator Walton Alencar Rodrigues.
A produção de provas nos autos de controle externo é feita sob a forma escrita, sem a necessidade de convocação de testemunhas ou peritos, para conferir ao processo a necessária agilidade. A produção de provas periciais e testemunhais decorre do Código de Processo Civil (CPC) , cuja aplicabilidade, aos processos do TCU é apenas subsidiária.
Acórdão 130/2008-TCU-Plenário, Relator Aroldo Cedraz.
18.43. Esse entendimento encontra suporte na jurisprudência do STF, conforme, entre outros, o seguinte julgado (com destaques acrescidos) :
MANDADO DE SEGURANÇA. TOMADA DE CONTAS ESPECIAL. TRIBUNAL DE CONTAS DA UNIÃO. PLANO NACIONAL DE QUALIFICAÇÃO DO TRABALHADOR - PLANFOR. IRREGULARIDADES NA APLICAÇÃO DE RECURSOS DO FUNDO DE AMPARO AO TRABALHADOR - FAT. ILEGALIDADE DA CELEBRAÇÃO DE TERMO ADITIVO. RESPONSABILIDADE ADMINISTRATIVA. APLICAÇÃO DE MULTA A EX-GESTOR PÚBLICO. PRODUÇÃO DE PROVAS TESTEMUNHAIS, PERICIAIS E REQUISIÇÃO DE DOCUMENTOS. INDEFERIMENTO. EXAME RESTRITO ÀS PROVAS DOCUMENTAIS. NÃO OCORRÊNCIA DE CONTRARIEDADE ÀS GARANTIAS DO DEVIDO PROCESSO LEGAL, DO CONTRADITÓRIO E DA AMPLA DEFESA. SEGURANÇA DENEGADA.
MS 29137/DF, Relatora Cármen Lúcia, DJe 27/2/2013.
18.44. Não se sustenta, portanto, a alegação de que a falta de acompanhamento do relatório de auditoria da CGU/Denasus por perito indicado pelo recorrente teria importado em violação aos princípios do devido processo legal, do contraditório e da ampla defesa, pois tal direito não lhe assistia.
18.45. O relatório de auditoria da CGU/Denasus (realizada de 4 a 9/9/2006, cf. peça 1, p. 6) realmente confirma a aquisição das duas ambulâncias, mas com a falta de alguns dos equipamentos previstos no plano de trabalho do convênio (peça 1, p. 17-18, cf. p. 66) : em uma delas, faltava o aparelho de rádio; em outra, faltavam o cilindro de oxigênio, a maleta contendo dois estetoscópios, dois esfigmomanômetros e um ressuscitador, e o aparelho de rádio.
18.46. O recorrente anexa registro fotográfico de uma das unidades móveis de saúde (JUT-8443, peça 128, p. 3) , que já constava dos autos (peça 1, p. 21) e nada comprova quanto aos equipamentos faltantes.
18.47. Ressalte-se que, no relatório de auditoria, elaborado cerca de seis meses, apenas, após a emissão das notas fiscais (em 14 e 24/3/2006, cf. peça 1, p. 133-134) , e ainda durante a gestão do recorrente, se observa que (peça 1, p. 17-18, com destaques acrescidos) :
A vistoria realizada na UMS placa JUT 8443 foi feita no estacionamento da concessionária Invencível, pois o veículo estava em revisão. Dos equipamentos adquiridos constatamos, na ocasião da vistoria, a ausência do rádio.
Na UMS placa JUT 8513 não havia a maleta de acessórios, a instalação para rede de oxigênio e o aparelho de rádio.
Os equipamentos não localizados nas UMS não foram apresentados à equipe de auditoria. De acordo com informações do Secretário Municipal de Saúde, esses equipamentos foram entregues pela empresa vencedora da licitação. Quanto aos rádios foi esclarecido que ainda não foram instalados porque é necessário que a Prefeitura providencie antes uma base de comunicação. No que se refere à maleta de acessórios e a instalação de rede de oxigênio, não foi esclarecido por que não se encontravam na ambulância (...) .
18.48. Note-se que não é crível a alegação do recorrente de que os equipamentos haviam sido retirados para lavagem dos veículos. Primeiro, porque a equipe de fiscalização esteve em contato, pelo menos, com a autoridade responsável pela área, o Secretário Municipal de Saúde, não havendo registro de menção alguma de sua parte à suposta lavagem (um dos veículos, inclusive, estava em revisão) . Segundo, porque foi informado que os rádios ainda não tinham sido instalados. Terceiro, porque, mesmo que se supusesse verdadeira a retirada dos equipamentos devido à lavagem, ainda se teria de explicar por que não foram apresentados à equipe de fiscalização, providência óbvia e bastante simples, que teria afastado qualquer dúvida sobre a questão.
18.49. Nesta ocasião, o recorrente traz aos autos um ofício da Procuradoria da República no Pará, dirigido ao prefeito municipal de Moju/PA, de 24/9/2009, requerendo que se manifestasse sobre os fatos de que se tratava no Procedimento Administrativo 1.23.000.002482/2008-48, que tratava do convênio em questão (peça 132, p. 2) .
18.50. Traz também pronunciamento da Procuradoria da República no Pará, de 26/2/2010, proferido em sede do referido procedimento administrativo (peça 132, p. 3-6) , em que aquele órgão afirma que a falta de localização nas UMS de equipamentos licitados e descritos na nota fiscal, embora aparentemente indique a ocorrência de prejuízo ao erário, foi devidamente esclarecida, visto que os equipamentos haviam sido apenas provisoriamente retirados. O órgão ministerial não esclarece, em momento algum, com base em que evidências teria chegado a tal conclusão.
18.51. Entre a informação muito mais detalhada apresentada pela equipe de fiscalização, muito perto da época das aquisições e com base em visita ao local, e a afirmativa genérica, imprecisa e sem comprovação proferida, mais de três anos depois, à distância, pelo Ministério Público Federal, não há dúvida de que a primeira tem muito mais probabilidade de representar a realidade.
18.52. Acrescente-se que, nos termos da doutrina e da jurisprudência assente nesta Corte, os relatórios lavrados por órgãos ou entidades públicas ou pelo controle interno contam com presunção de veracidade e legitimidade, a qual só pode ser descaracterizada mediante a apresentação de prova robusta em contrário, o que certamente não é o caso do referido pronunciamento do MPF. Nesse sentido, entre outros:
Recurso de reconsideração. Processual. Os relatórios técnicos de auditoria/inspeção/vistoria do tomador de contas contam com presunção de veracidade e legitimidade, descaracterizada apenas mediante apresentação de prova robusta em contrário. Recurso negado.
Acórdão 4454/2014-TCU-Primeira Câmara, Relator Walton Rodrigues Alencar.
O relatório de inspeção local tem presunção de veracidade, pois é elaborado por engenheiro dos quadros de órgão público.
Acórdão 964/2008-TCU-Primeira Câmara, Relator Marcos Vinicios Vilaça.
18.53. Enfim, a reiteração de argumento pouco convincente e a adição de parecer meramente opinativo do MPF pelo recorrente não elidem as conclusões do relatório da CGU/Denasus quanto à falta de equipamentos previstos no objeto do convênio.
19. A ocorrência de irregularidades na realização e homologação de procedimento licitatório.
19.1. Alegações (peça 127, p. 10-12) :
19.2. Com a devida publicação do edital da Tomada de Preços 5/2005 no Diário Oficial do Estado do Pará e sua afixação em várias unidades da Prefeitura de Moju/PA, foi dada ampla publicidade ao certame.
19.3. Os atos da TP 5/2005 não foram realizados no mesmo dia, 19/1/2006. Sua abertura foi autorizada em 12/12/2005. O aviso de licitação foi publicado no âmbito da prefeitura municipal e no Diário Oficial do Estado em 28 e 29/12/2005. Houve impugnação ao edital, apresentada em 6/1 e respondida em 16/1/2006.
19.4. O item 5.3. do relatório do acórdão ora combatido aponta que o recurso interposto pela empresa Planam, com sede em Cuiabá/MT, seria originário de Curitiba/PR, o que evidenciaria que teria sido elaborado antes da licitação, comprovando a montagem do certame.
19.5. No recurso administrativo da Planam, entretanto, consta como cidade a da sede da empresa, Cuiabá/MT, sem qualquer menção a Curitiba/PR.
19.6. A data constante do aludido recurso é 19/1/2005, havendo mero erro formal no preenchimento do ano (que seria 2006) .
19.7. A decisão do recurso administrativo ter sido prolatada em 19/1/2006 não indica qualquer irregularidade. Como os argumentos apresentados impugnavam os termos do edital, o que não era cabível naquela fase processual, o recurso foi rejeitado de plano.
19.8. Os documentos de habilitação das empresas, via de regra, foram autenticados em cartório, com datas que variam entre a data de divulgação da abertura da licitação (28/12/2005) e a data do certame (19/1/2006) .
19.9. Apenas os atos de abertura do certame, análise documental, parecer jurídico, adjudicação e homologação foram realizados na mesma data, em 19/1/2006. Mas a celeridade do processo licitatório não é suficiente para apontar qualquer irregularidade.
19.10. Análise:
19.11. O recorrente admite que não houve publicação do edital do certame no Diário Oficial da União nem em jornal diário de grande circulação no Estado e no Município (ou respectiva região) , em desacordo com os incisos I e III do artigo 21 da Lei 8.666/1993. Todavia, como observou o MP/TCU, no parecer que instruiu o acórdão recorrido (peça 21, p. 8) :
A unidade técnica chamou atenção para o fato de a divulgação do edital ter sido restrita [peça 21, p. 4, § 5.3] (peça 2, p. 124-126) . Tal fato, entretanto, não foi objeto da audiência. Ademais, em princípio, a ocorrência não teria trazido prejuízo à licitação, visto que seis empresas retiraram o edital (peça 2, p. 123) . (...) 
19.12. Portanto, embora não tenha sido dada a pretensa "ampla publicidade" ao certame, em desacordo com a lei, essa irregularidade não foi colocada em questão nos presentes autos.
19.13. A afirmativa de que os atos da TP 5/2005 não foram realizados no mesmo dia não passa de tergiversação, pois não é isso que é questionado nos autos. Assim, pouco importa que a licitação tenha sido divulgada em 28/12/2005 e que os documentos de habilitação das empresas tenham sido autenticados entre essa data e a da abertura do certame, em 19/1/2006.
19.14. O que foi questionado ao recorrente, desde o ofício de audiência (peça 7) , foi a inusitada sequência de atos praticados em 19/1/2006, depois da entrega da documentação e das propostas. Como bem esclarece o MP/TCU, no referido parecer (peça 21, p. 8 e 10, com destaques acrescidos) :
Ao que consta do edital, a abertura da licitação ocorreu às 10 horas do dia 19/1/2006 (peça 2, p. 127) . Há registro na ata de que "todos os licitantes renunciaram ao direito de interpor recursos quanto à fase de habilitação" (peça 1, p. 174-175) . No entanto, a Planam interpôs recurso frente à proposta da Merkosul (peça 1, p. 165-170) .
O documento, no entanto, foi elaborado em Cuiabá/MT e está assinado por Cléia Maria Trevisan Vedoin (peça 1, p. 170) , a qual, todavia, não compareceu como representante da empresa no certame. A empresa foi representada pelo Sr. Jair da Costa Alves (peça 1, p. 175 e 193 e peça 2, p. 34) . Não há, no entanto, qualquer indicativo da forma pela qual o recurso, emitido em outro estado da federação, chegou às mãos dos membros da CPL na mesma data, a tempo de ser analisado e impugnado pela comissão.
 (...) 
 (...) cabe ser destacada a rapidez surpreendente - considerando que todo o procedimento teve início às 10 horas do dia 19/1 - com a qual a comissão analisou o recurso e negou-lhe provimento. A seguir, a Assessoria Jurídica, que não havia apreciado o edital, aprovou todos os atos praticados no certame (peça 1, p. 162-163) , sendo, em sequência, homologada a licitação e emitida a nota de empenho (peça 1, p. 160-161) .
19.15. E não é só isso. O MP/TCU também chama a atenção para o fato de que (peça 21, p. 8, com destaques acrescidos) :
O recurso da Planam se fundamentou, basicamente, na alegação de que o veículo Fiat Doblô 1.3 16 v (80cv) ofertado pela vencedora (e também pelas demais licitantes) estaria em processo de substituição na sua linha de montagem pelo Fiat Doblô Cargo Flex motor 1.8 8v (108 cv) , de forma que não seria mais fabricado e logo sairia do mercado. Objetivando corroborar sua assertiva, fez juntar declaração emitida pela empresa Fiat Domani (peça 1, p. 166 e 171) .
Chama atenção o fato de que esse documento foi emitido em 10/1/2006, denotando que a Planam requereu declaração de sua fornecedora em momento muito anterior à licitação, quando, em princípio, não saberia qual veículo suas "concorrentes" pretenderiam oferecer. Com efeito, o edital, em consonância com o plano de trabalho (peça 1, p. 66 e peça 2, p. 120) não especificou a marca do veículo ou o tipo do motor requerido (peça 2, p. 135) , sendo indicada, apenas, a sua potência, que deveria ser, no mínimo de 80 cv.
19.16. É verdade que a Secex/PA afirmou em instrução transcrita no acórdão contestado que o recurso da Planam seria originário de Curitiba/PR (peça 21, p. 4, § 5.3) , o que não é correto, como alega o recorrente. Mas, como visto, não é esse o ponto crucial da questão.
19.17. Ainda que se considere que a peça tenha sido elaborada em 19/1/2006 (e que a data de exatamente um ano antes que dela consta seja apenas um equívoco) , o problema está em como teria sido possível encaminhá-la de Cuiabá/MT, onde foi elaborada, a Moju/PA, nesse mesmo dia, a tempo de ser analisada pela comissão de licitação. Isso não é verossímil e o recorrente não apresenta evidência alguma que elucide essa inconsistência.
19.18. Há, ainda, o fato de o recurso se basear em declaração requerida pela Planam à Fiat em 10/1/2006, antes de conhecer as propostas de suas concorrentes, só apresentadas em 19/1/2006. O recorrente nada esclarece sobre esse aparente conhecimento prévio das propostas de suas adversárias pela referida licitante.
19.19. O recorrente alega que o recurso da Planam podia ser rejeitado de plano, porque impugnava termos do edital. Isso entra em conflito com a informação de que todos os licitantes haviam renunciado ao direito de recorrer sobre os requisitos de habilitação, que o recorrente reitera mais adiante e que consta da ata de abertura da licitação (peça 1, p. 174-175) . De qualquer forma, verificando-se o recurso (peça 1, p. 165-170) , até se concebe que pudesse ter sido apreciado em um só dia, mediante uma decisão sumária, como a que foi proferida pela comissão de licitação (ibidem, p. 164) , embora também fosse cabível uma decisão de maior fôlego.
19.20. Lembre-se, todavia, que, nesse mesmo dia, e somente a partir das 10 horas: a licitação foi aberta; os documentos de habilitação e as propostas foram recebidos e analisados; a licitação foi julgada; a assessoria jurídica proferiu parecer; a licitação foi homologada; e foi emitido empenho da despesa.
19.21. Ou seja, o que o recorrente deveria demonstrar seria a possibilidade da prática de todos esses atos em um espaço de tempo tão exíguo, e não apenas da análise e julgamento do recurso. Além disso, deveria apresentar justificativa razoável para esse trâmite "relâmpago", totalmente fora do usual. No entanto, limita-se a afirmar, sem qualquer fundamentação, que a celeridade do processo licitatório não seria suficiente para apontar qualquer irregularidade.
19.22. Já se destacou acima o protagonismo da Planam no esquema de fraude a licitações para compra de ambulâncias em diversos municípios do país, dissecado pela "Operação Sanguessuga". Também já se destacou o envolvimento do grupo Domanski, a que pertence a empresa Merkosul, vencedora da licitação ora examinada, nesse esquema.
19.23. Mas o MP/TCU também informou (peça 21, p. 8) que uma outra participante do certame, a HP Distribuidora e Serviços Gerais Ltda.:
 (...) esteve envolvida em operação da Polícia Civil/DF acerca de fraudes ocorridas em convênios com o Ministério dos Esportes, no âmbito do programa "Segundo Tempo", em razão da emissão de "notas frias". Ademais, foi condenada por irregularidades na aquisição de ambulância pela Prefeitura Municipal de Jatobá/PE (TC Processo 012.941/2005-6, Acórdão 1.112/2008-2ª. Câmara, alterado pelo Acórdão 1.075/2009 - 2ª. Câmara) .
19.24. Tem-se, então, em suma, um instrumento de recurso que transpôs centenas de quilômetros em poucas horas ou até minutos, uma empresa que parecia ter ciência prévia das propostas de suas concorrentes, uma licitação processada em tempo recorde e, tudo isso, com a participação de empresas de idoneidade, no mínimo, duvidosa. Além disso, o processo licitatório ainda estava com a numeração invertida, lançando dúvida sobre qual teria sido a verdadeira sequência dos atos nele registrados e, até mesmo, sobre sua efetiva ocorrência.
19.25. Todos esses elementos compõem, sem dúvida, um conjunto probatório que oferece patentes indícios de montagem da licitação, que não foram esclarecidos pelo recorrente, sendo inescusável a sua conduta de, ainda assim, ter procedido à homologação do procedimento. Deve ser mantida, portanto, a sanção que lhe foi aplicada, por esse motivo, pela deliberação ora recorrida.
20.	 O afastamento da responsabilidade administrativa em razão de absolvição penal.
20.1. Alegações (peça 127, p. 12-13) :
20.2. O Ministério Público Federal solicitou o arquivamento do procedimento administrativo que deu origem a esta tomada de contas especial, sob o fundamento de que:
não obstante a fiscalização ter constatado algumas irregularidades de natureza formal, não se percebe qualquer elemento que indique se tratar de caso integrante do esquema de corrupção, ou mesmo de se estar diante de ato de improbidade administrativa, (...) já que não se constata a ocorrência de qualquer prejuízo ao erário ou desrespeito significativos aos princípios da atividade administrativa.
 (...) 
As irregularidades constatadas pela fiscalização (...) , de fato, ocorreram sem haver, no entanto, (...) nada que indique que se trate de algo mais relevante (...) .
20.3. É o caso do apontamento de meras falhas formais como, por exemplo, a numeração invertida das páginas do processo. E o procedimento, repita-se, foi amplamente divulgado.
20.4. Apesar de ter participado da licitação, a Planam, envolvida na "Operação Sanguessuga", não foi sagrada vencedora e seu recurso administrativo não foi deferido. O indeferimento prévio do recurso foi devido à ausência de preenchimento dos requisitos de habilitação e à renúncia expressa de todos os licitantes ao direito de interpor recurso quanto à fase de habilitação.
20.5. Análise:
20.6. Conforme já demonstrado acima, as falhas aqui mencionadas e várias outras constituem conjunto probatório que aponta no sentido da ocorrência de fraude e montagem no procedimento licitatório em questão.
20.7. Quanto ao mencionado parecer do MPF, ressalte-se que o Tribunal de Contas da União possui jurisdição e competências próprias estabelecidas pela Constituição Federal e pela sua Lei Orgânica (Lei 8.443/1992) , de modo que não está vinculado aos pronunciamentos do órgão ministerial e pode proferir julgamento pela irregularidade de contas dos responsáveis sem a necessidade de que se caracterize qualquer ato de improbidade administrativa, descrito na Lei 8.429/1992.
20.8. Ademais, a mera veiculação de opinião pelo MPF no sentido da inexistência de dano ao erário não elide as robustas evidências em contrário colhidas pela CGU/Denasus mediante inspeção in loco, já referidas acima.
20.9. Alegações (peça 127, p. 14-15) :
20.10. Não pode haver condenação na esfera civil ou administrativa quando houver absolvição na esfera penal por inexistência de fato ou negativa de autoria (STF, RMS 26951 AgR/DF, Relator Luiz Fux) .
20.11. Considerando que o MPF determinou o arquivamento do procedimento administrativo que originou esta TCE, decidindo pela inexistência de crime e pela legalidade da conduta do recorrente, deve ser afastada sua responsabilidade administrativa.
20.12. Análise:
20.13. Em consonância com o que alega o recorrente, é pacífico na jurisprudência desta Corte que sua atuação se pauta no princípio da independência das instâncias e que apenas sentença absolutória no juízo criminal fundada no reconhecimento da inexistência material do fato ou na negativa de autoria tem o condão de impedir a responsabilização civil e administrativa do agente pelo TCU.
20.14. No caso vertente, porém, não se estava ainda sequer no âmbito de investigação criminal, muito menos de processo penal. Conforme dispõe a Resolução 174/2017 do Conselho Nacional do Ministério Público:
Art. 8° O procedimento administrativo é o instrumento próprio da atividade-fim destinado a:
I - acompanhar o cumprimento das cláusulas de termo de ajustamento de conduta celebrado;
II - acompanhar e fiscalizar, de forma continuada, políticas públicas ou instituições;
III - apurar fato que enseje a tutela de interesses individuais indisponíveis;
IV - embasar outras atividades não sujeitas a inquérito civil.
Parágrafo único. O procedimento administrativo não tem caráter de investigação cível ou criminal de determinada pessoa, em função de um ilícito específico.
 (...) 
Art. 10. Se no curso do procedimento administrativo surgirem fatos que demandem apuração criminal ou sejam voltados para a tutela dos interesses ou direitos difusos, coletivos ou individuais homogêneos, o membro do Ministério Público deverá instaurar o procedimento de investigação pertinente ou encaminhar a notícia do fato e os elementos de informação a quem tiver atribuição.
20.15. Portanto, é claro que a promoção de arquivamento do procedimento em questão pelo MPF (peça 132, p. 3-6) foi ato meramente administrativo que, nem remotamente, constitui a absolvição em juízo criminal que seria necessária para afastar a responsabilidade do recorrente nos presentes autos de tomada de contas especial. É mais que evidente, portanto, a improcedência dessa pretensão.
20.16. Não há notícia nos autos de que a presente TCE tenha sido instaurada com fundamento no Procedimento Administrativo 1.23.000.002482/2008-48. De qualquer forma, como já se demonstrou anteriormente, esta Corte de Contas possui competência própria e não está vinculada aos entendimentos do Ministério Público.
21.	 A natureza da responsabilidade do recorrente pelas irregularidades na execução do convênio em exame.
21.1. Alegações (peça 127, p. 17-22) :
21.2. Na qualidade de prefeito municipal, à época dos fatos, o recorrente somente figurou como agente político signatário do convênio, não podendo ser responsabilizado pela prática de atos de execução, tampouco pela omissão na supervisão hierárquica, conforme preconiza a jurisprudência desse Tribunal (Acórdãos 45/2006, Relator Benjamin Zymler, 487/2007, Relator Marcos Bemquerer, e 675/2006, Revisor Augusto Nardes, todos do Plenário) .
21.3. É de suma importância que haja nexo causal entre a conduta do suposto responsável e o dano ao erário, para imputação de responsabilidade.
21.4. Não há, no processo em questão, provas da ingerência do recorrente sobre a gestão e aplicação dos recursos do convênio.
21.5. Análise:
21.6. O recorrente incorre aqui em erro, pois não foi o signatário do convênio. O Convênio MS 5063/2004 (peça 1, p. 70-76) foi assinado, em 31/12/2004, por João Martins Cardoso Filho, antecessor do recorrente no posto de Prefeito Municipal de Moju/PA.
21.7. De fato, caso tivesse sido apenas o signatário do convênio e não tivesse atuado como seu executor, não caberia responsabilidade ao recorrente pelas irregularidades identificadas nestas contas. Como indicado na instrução anterior desta unidade, em consonância com as alegações apresentadas pelo recorrente nesta oportunidade (peça 77, p. 9-10) :
8.6. Quando o administrador público municipal age apenas como signatário do convênio, atuando como agente político, e os recursos são gerenciados somente por seus subordinados como Secretários Municipais, a jurisprudência desta Corte afasta a responsabilidade do prefeito pela utilização dos recursos em questão (Acórdão 7304/2013-TCU-Primeira Câmara) . São considerados "agentes políticos" para fins de responsabilização o Presidente da República, o Governador e o Prefeito, este último quando assina convênio, mas não é o seu executor direto (cf. Acórdão 1545/2015-TCU-Segunda Câmara) . Assim, o agente responde pela sua conduta na gestão de recursos públicos.
21.8. Porém, não foi isso o que ocorreu no caso vertente. Ainda de acordo com a instrução anterior desta unidade (peça 77, p. 9) :
8.3. Ainda que não tenha sido signatário do convênio, o ex-prefeito foi o administrador dos recursos públicos federais em exame e, nessa condição, responde pela aplicação dos valores recebidos. Por força do que dispõe o art. 70, parágrafo único, da Constituição Federal, bem assim o art. 93 do Decreto-lei 200/1967 c/c o art. 66 do Decreto 93.872/1986, compete ao gestor comprovar a boa e regular aplicação dos recursos públicos, isto é, cabe ao gestor o ônus da prova. O Tribunal firmou jurisprudência nesse sentido, conforme se verifica nos Acórdão 903/2007-TCU-Primeira Câmara, 1445/2007-2ª Câmara e 1656/2006-Plenário.
8.4	. Tal entendimento é confirmado pelo STF em decisão proferida em sede de Mandado de Segurança (MS 20.335/DF, Relator Ministro Moreira Alves) , cuja ementa da deliberação vem transcrita a seguir.
"Mandado de segurança contra o Tribunal de Contas da União. Contas julgadas irregulares. Aplicação da multa prevista no artigo 53 do Decreto-Lei 199/67. A multa prevista no artigo 53 do Decreto-Lei 199/67 não tem natureza de sanção disciplinar. Improcedência das alegações relativas a cerceamento de defesa. Em direito financeiro, cabe ao ordenador de despesas provar que não é responsável pelas infrações, que lhe são imputadas, das leis e regulamentos na aplicação do dinheiro público. Coincidência, ao contrário do que foi alegado, entre a acusação e a condenação, no tocante à irregularidade da licitação. Mandado de segurança indeferido"
8.5. No momento em que alguém recebe recursos públicos para serem gerenciados, seja ele agente público ou particular em colaboração, torna-se o responsável pela sua boa e regular aplicação. Demonstrado o repasse dos recursos a determinados agentes, provado está o fato constitutivo do direito do ente público concedente de ver o interesse comum atingido, ou de ter os recursos restituídos, a menos que seja demonstrado fato impeditivo ou modificativo desse direito: é nesse contexto que o ordenamento jurídico brasileiro imputa ao gestor público a comprovação da boa e regular aplicação dos recursos públicos pelos quais se responsabiliza.
21.9. Note-se, em particular, que o recorrente assinou o empenho da despesa e a cópia do cheque emitido pela prefeitura para pagamento das UMS (peça 1, p. 160 e 154) . Além disso, o requerimento de providências pelo setor de convênios da prefeitura, em 23/1/2008, incluindo a errônea transferência de recursos para outra conta bancária, deu-se "por determinação do Senhor Prefeito Municipal" (peça 128, p. 2) , que ainda era o recorrente. Fica clara, portanto, sua atuação direta na gestão dos recursos repassados.
21.10. Ao contrário do que alega, portanto, evidencia-se, nos autos, o nexo causal entre a sua conduta e o dano ao erário e as irregularidades no procedimento licitatório identificadas, motivo pelo qual não cabe isentá-lo de qualquer das sanções que lhe foram impostas pelo acórdão contestado.
22.	 A verificação da boa-fé do recorrente.
22.1. Alegações (peça 127, p. 23-24) :
22.2. As meras irregularidades apontadas não têm o condão de configurar indícios de má-fé.
22.3. Diante da falta de comprovação de conduta que tenha violado a impessoalidade e a moralidade ou de tentativa de locupletamento, é imperativo o reconhecimento da boa-fé.
22.4. O TCU tem entendimento uníssono e pacífico de que atos considerados formalmente irregulares que não gerarem prejuízos econômicos não têm potencial lesivo para justificar o julgamento das contas irregulares (Acórdão 1394/2011-TCU-Plenário, Relator Augusto Nardes) .
22.5. Análise:
22.6. Registre-se que a análise das contas avalia a ocorrência, ou não, de boa-fé na conduta dos responsáveis, conforme o artigo 202 do Regimento Interno/TCU. Ressalve-se, entretanto, que o conceito de boa-fé adotado se relaciona primordialmente à espécie de boa-fé objetiva, em que se analisa não o estado de consciência do agente quando da realização do ato administrativo, mas a adequação dessa conduta ao padrão esperado, ou seja:
 (...) considerando-se um "modelo objetivo de conduta", ao qual o agente público deve ajustar-se, obrando como obraria o homem reto: "com honestidade, lealdade e probidade", diante da mesma situação concreta. Ajustando-se a conduta do agente à conduta objetiva, reconhece-se a sua boa-fé, no caso, boa-fé objetiva.
 (A Cláusula Geral da Boa-Fé como condição do saneamento de contas no âmbito do Tribunal de Contas da União. Revista do TCU nº 8, Abr-Jun/2001, p. 40) .
22.7. Ora, verifica-se nos autos a homologação pelo recorrente de certame licitatório eivado de graves irregularidades, o que o torna responsável por elas, bem sua atuação como gestor de convênio em que se verificou dano ao erário, devido à sua inexecução parcial.
22.8. Trata-se, claramente, nos dois casos, da prática de graves irregularidades, que se afasta do comportamento que se espera do agente público que atua com integridade e retidão. Não cabe, portanto, reconhecer boa-fé em sua conduta.
22.9. Tampouco se aplica a jurisprudência citada, que trata de fato do qual não resultou dano ao erário.
22.10. Por fim, recorde-se que, como bem observado na instrução anterior desta unidade (peça 77, p. 5) :
7.2	. Ainda que a boa-fé do recorrente tivesse sido reconhecida, ela não implicaria a elisão do débito devido à existência de danos ao Erário. Nessa situação (cf. art. 12, § 2º, da Lei 8.443/1992) a liquidação tempestiva do débito (atualizado monetariamente) sanearia o processo, se não houvesse sido observada outra irregularidade nas contas. Ou seja, nos casos em que não são observadas outras irregularidades, concede-se novo prazo para o recolhimento do débito, sem a incidência de juros de mora (art. 202 do RITCU) .
22.11. Ou seja, o reconhecimento da boa-fé do responsável não implica necessariamente a inexistência de dano ao erário e vice-versa. De qualquer forma, no caso vertente, não se verifica nenhuma das duas hipóteses.
23.	 A necessidade de fundamentação da deliberação do Tribunal.
23.1. Alegações (peça 127, p. 22-23) :
23.2. De acordo com o art. 489, § 1º, do novo Código de Processo Civil, aplicado subsidiariamente, para que se considere a deliberação fundamentada, conforme os princípios da ampla defesa, do contraditório e da segurança jurídica, é de suma importância que esse Tribunal analise este recurso conjuntamente com todos os documentos a ele anexados.
23.3. Análise:
23.4. Como se pode verificar acima, todos os argumentos e documentos apresentados pelo recorrente foram analisados na presente instrução.
CONCLUSÃO
24. Das análises anteriores, conclui-se que os novos documentos trazidos aos autos nesta oportunidade, bem como outros que dele já constavam, bem como os argumentos apresentados no presente recurso não descaracterizaram a ocorrência de dano ao erário na execução do Convênio FNS 5063/2004 (Siafi 520647) , devido à falta de restituição ao concedente de parte do saldo remanescente na conta bancária específica e à ausência de alguns dos equipamentos que deveriam ter sido instalados nas unidades móveis de saúde que constituíam seu objeto. Também não escusaram a homologação, pelo recorrente, do procedimento licitatório relativo à Tomada de Preços 5/2005 da Prefeitura Municipal de Moju/PA, que apresenta veementes indícios de fraude e montagem.
25.	 Com base nessas conclusões, propõe-se o conhecimento do recurso interposto para que lhe seja denegado provimento.
PROPOSTA DE ENCAMINHAMENTO
26. Ante o exposto, submete-se à consideração superior a presente análise do recurso de revisão interposto por Iran Ataíde de Lima, contra o Acórdão 1440/2014-TCU-Segunda Câmara, propondo-se, com fundamento nos arts. 32, inciso III, e 35, inciso III, da Lei 8.443/1992 c/c o art. 288, inciso III, do RI/TCU:
a)	conhecer do recurso e, no mérito, negar-lhe provimento;
b)	encaminhar os autos ao Ministério Público para seu pronunciamento, conforme determinado pelo Ministro Relator à peça 140;
c)	dar conhecimento ao recorrente e aos demais interessados da decisão que vier a ser prolatada."
É o relatório.

Murilo Queiroz Melo Jacoby Fernandes (OAB-DF/41.796) e outros, representando Iran Ataíde de Lima.

Subprocurador-Geral Lucas Rocha Furtado.

TOMADA DE CONTAS ESPECIAL. CONVÊNIO. CITAÇÃO. CONTAS IRREGULARES. DÉBITO. MULTA. RECURSO DE RECONSIDERAÇÃO. NÃO PROVIMENTO. CIÊNCIA AOS INTERESSADOS. RECURSO DE REVISÃO. PROVIMENTO. CONTAS REGULARES COM RESSALVA.

TOMADA DE CONTAS ESPECIAL (TCE)

Secretaria de Recursos (SERUR); Secretaria de Controle Externo de Tomada de Contas Especial (SecexTCE).

Em julgamento recurso de revisão interposto por Iran Ataíde de Lima contra o Acórdão 1440/2014-TCU-Segunda Câmara, por meio do qual o Tribunal julgou irregulares suas contas, condenou-o em débito e lhe aplicou a multa do art. 57 da Lei 8.443/1992.
A presente Tomada de Contas Especial (TCE) é proveniente de conversão de processo de representação autuado no TCU a partir do Relatório de Auditoria CGU/Denasus 4477 (peça 1, p. 3-19) , elaborado em conjunto pelo Departamento Nacional de Auditoria do SUS - Denasus e pela Controladoria Geral da União - CGU, com base em fiscalização in loco realizada na Prefeitura Municipal de Moju/PA.
O julgamento pela irregularidade das contas decorreu de irregularidades constatadas na gestão de recursos do Convênio 5063/2004 (Siafi 520647) , celebrado entre o Município de Moju/PA, do qual o ora recorrente foi prefeito no período de 2005 a 2008, e a União, representada pelo Ministério da Saúde. O objeto da avença foi a aquisição de duas Unidades Móveis de Saúde - UMS, no valor de R$ 132.000,00, sendo R$ 120.000,00 providos pela União e R$ 12.000,00, a título de contrapartida, pela municipalidade.
Analisados os documentos integrantes da prestação de contas, e após vistoria no local, constatou-se a não restituição ao concedente do saldo financeiro remanescente na conta específica do convênio, no valor de R$ 26.298,19, bem como a ausência de parte dos equipamentos que deveriam ter sido adquiridos para as UMS, de acordo com o plano de trabalho do convênio, nos valores de R$ 239,00 e de R$ 1.745,37.
Promovida a citação e realizada audiência acerca de outras irregularidades ocorridas, o recorrente apresentou cópia de comprovante de recolhimento à Fundação Nacional de Saúde da quantia de R$ 24.692,98, ocorrido em 22/2/2008. Dessa forma, com relação ao saldo do convênio não restituído, o Tribunal entendeu que remanescia, naquela data, o valor de R$ 3.513,80.
Ante o não acolhimento dos argumentos apresentados, e remanescendo saldo a restituir, o Tribunal julgou as contas irregulares e condenou o responsável ao recolhimento do débito apurado, além de aplicar-lhe multa. Por meio do Acórdão 10395/2016-TCU-Segunda Câmara, o Tribunal negou provimento ao recurso de reconsideração apresentado.
Nesta oportunidade, o recorrente, por meio deste recurso de revisão, alega, em síntese, que:
7.1.	houve a boa e regular aplicação dos recursos federais transferidos por meio do convênio;
7.2.	não teriam ocorrido irregularidades na realização e homologação do procedimento licitatório;
7.3.	teria ocorrido sua absolvição no âmbito penal, razão pela qual sua responsabilidade administrativa deveria ser afastada;
7.4.	somente figurou como agente político signatário do convênio, não podendo ser responsabilizado pela prática de atos de execução ou pela omissão na supervisão hierárquica; e
7.5.	teria sempre agido de boa-fé.
Ao final, requer o conhecimento do recurso de revisão e, no mérito, seu provimento para modificar o julgamento das contas, retirando o débito e a multa.
Após examinar as razões recursais, a Secretaria de Recursos concluiu que não foram trazidos elementos suficientes para alterar a deliberação recorrida, razão pela qual, com a concordância do Ministério Público junto ao TCU, propõe o conhecimento e o não provimento do apelo.
Preliminarmente, ratifico o despacho exarado no sentido de que o presente recurso merece ser conhecido, porquanto preenche os requisitos de admissibilidade previstos nos arts. 32, III, e 33, III, da Lei 8.443/1992.
Quanto ao mérito, discordo dos pareceres precedentes por entender que o processo merece deslinde diverso.
Basicamente, o responsável geriu um convênio da ordem de R$ 132 mil, foi condenado ao pagamento de valores da ordem de R$ 5,5 mil (débito, em valores históricos) e R$ 2 mil (multa proporcional ao dano e por outras irregularidades que não ensejaram dano) . Conforme explica o voto condutor do acórdão condenatório (Acórdão 1440/2014-TCU-Segunda Câmara) :
"7.	Nesse sentido, entendo que deve ser condenado o responsável Iran Ataíde de Lima ao pagamento dos débitos nos valores originais de R$ 239,90 (duzentos e trinta e nove reais e noventa centavos) , a partir de 30/3/2006, R$ 1.745,37 (mil, setecentos e quarenta e cinco reais e trinta e sete centavos) , a partir de 30/3/2006, e R$ 3.513,80 (três mil, quinhentos e treze reais e oitenta centavos) , a partir de 22/2/2008 (...) .
8.	Nesse sentido, considero apropriada a aplicação da multa prevista no art. 57 da Lei 8.443/1992 ao responsável Iran Ataíde de Lima. Logo, em face do montante atualizado do débito e da gravidade dos fatos apurados, fixo o valor da multa a ser aplicada em R$ 2.000,00 (dois mil reais) .
9.	Por outro lado, entendo que não cabe propor ao responsável a multa do art. 58, inciso II, da Lei 8.443/1992, tendo em vista que, no caso concreto, a referida pena resta absorvida pela multa positivada no art. 57 do referido diploma."
Do voto condutor do acórdão que rejeitou o recurso de reconsideração (Acórdão 10395/2016-TCU-Segunda Câmara) extraio que:
"9.	Registro ainda que a parte mais expressiva do débito imputado ao ex-prefeito decorre da atualização monetária correspondente à perda de valor da quantia não restituída ao concedente no período em questão, e dos juros de mora correspondentes ao ônus suportado pela sociedade por ter sido obrigada a abrir mão dos recursos a ela pertencentes durante o citado intervalo de tempo." 
Ou seja, no âmbito de um débito da ordem de R$ 5,5 mil, a parte mais relevante diz respeito à atualização monetária e aos juros referentes ao período em que o gestor ficou em mora por não restituir o saldo do convênio. A parte restante diz respeito a equipamentos não encontrados por ocasião da vistoria realizada pelo Denasus. Considerando a magnitude da sanção aplicada (apenas R$ 2 mil) , concluo que o próprio Tribunal entendeu que a conduta era de menor reprovabilidade. 
Verifico, entretanto, que, mesmo diante de um débito de baixa materialidade, como o que resultou desta tomada de contas especial, o gestor teve as contas julgadas irregulares e, agora, relata dificuldades concretas para poder se candidatar novamente (peça 133) . 
Diante desses fatos, poderíamos discorrer longamente aqui sobre as implicações, não apenas para o responsável em questão, mas especialmente para a sociedade, que vê reduzidas suas alternativas de candidatos em situações como essa, com reflexos na própria liberdade de voto e no exercício da cidadania ativa. Com efeito, retira-se do cidadão a possibilidade de, legitimamente, dentro do jogo eleitoral, ponderar quais ocorrências seriam determinantes para levá-lo a votar ou não em determinado candidato - situação que a meu ver exigiria maior cautela do Tribunal com as implicações da irregularidade das contas. 
Tive a oportunidade de compartilhar com o Plenário minha perplexidade quanto a essas questões no julgamento do Acórdão 1217/2019-TCU-Plenário, ocasião na qual, reconheço, minhas preocupações restaram vencidas e superadas. De qualquer forma, esse desenho institucional - e suas repercussões - exigem do Tribunal grande responsabilidade ao apreciar os fatos que são colocados para sua decisão.
Passo a abordar as questões em apreciação no presente caso, iniciando pela imputação de débito e, logo em seguida, adentrando na análise das demais irregularidades (notadamente os apontamentos de fraude e montagem da licitação) .
Conforme já apresentado, a parte mais relevante do débito (R$ 3,5 mil, aproximadamente) é composta por atualização monetária e juros decorrentes da perda de valor da quantia não restituída ao concedente no momento correto.
O restante (R$ 2 mil, aproximadamente) decorre de equipamentos não encontrados nas ambulâncias, conforme discriminado a seguir:
	Equipamento
	Valor (R$) 

	Aparelho de rádio (1º Veículo) 
	239,90

	Cilindro de oxigênio padrão
	881,76

	Esfigmomanômetro adulto padrão
	195,20

	Esfigmomanômetro infantil padrão
	129,42

	Estetoscópio adulto padrão
	50,12

	Estetoscópio infantil padrão
	45,95

	Ressuscitador 
	203,02

	Aparelho de rádio (2º Veículo) 
	239,90

Preliminarmente, entendo que, quanto a esses equipamentos, não é desarrazoada a alegação de que haviam sido provisoriamente retirados (conforme destaca o parecer do Ministério Público Federal acostado aos autos à peça 132) .
De qualquer forma, entendo que é de baixíssima materialidade o débito remanescente desta tomada de contas especial (R$ 5,5 mil em valores históricos) . Dessa forma, a par dessa discussão acerca da ocorrência do débito, julgo que a situação fática, no que diz respeito ao débito, permite julgar regulares com ressalvas as contas do recorrente, na linha de outros precedentes.
Nos Acórdão 3740/2019-TCU-Primeira Câmara e 1.518/2018-TCU-1ª Câmara, por exemplo, o Tribunal acolheu proposta do Ministério Público de Contas no sentido de, com base nos princípios da insignificância, da racionalidade administrativa e da economia processual, julgar regulares com ressalva as contas dos responsáveis, em linha com diversos precedentes nesse mesmo sentido (Acórdão 2535/2012-TCU-Primeira Câmara, 12.364/2016-TCU-2ª Câmara, 11.943/2016-TCU-2ª Câmara e 9.453/2017-TCU-2ª Câmara) . Menciono ainda os recentes Acórdão 4127/2019-TCU-Primeira Câmara e 4.519/2019- TCU-1ª Câmara.
Ocorre que a sanção de R$ 2 mil considerou também que não estavam elididos os indícios de fraude e montagem da licitação.
Quanto a essa questão, destaco as ocorrências dirigidas ao responsável por ocasião de sua audiência:
a) o processo de licitação não foi devidamente autuado, protocolado e as páginas estão numeradas de forma decrescente;
b) diversos atos do procedimento licitatório praticados num único dia (abertura do processo licitatório; recurso administrativo; indeferimento do recurso; parecer da assessoria jurídica da prefeitura aprovando todos os atos da licitação; homologação; empenho da despesa) ;
c) ausência de pesquisa de preços de mercado das aquisições das âmbulâncias.
De qualquer forma, a detida análise dos elementos contidos nestes autos leva-me a ter dúvida razoável acerca da responsabilidade do recorrente.
É que, para a caracterização do apontamento de montagem de procedimento licitatório, normalmente, espera-se certa tipologia de fatos que indicam um esforço deliberado de agentes públicos e empresas para, todos em conjunto, fraudarem o instituto da licitação.
De fato, existem indícios esparsos que podem levar a essa conclusão (em essência, a realização de todo o processamento da licitação em um único dia) . Mas existem diversos outros elementos que desconstituem a ideia de "licitação armada".
Primeiro, em vez de se fracionar o objeto para realizar dois convites (um para cada ambulância) , foi realizada a modalidade de tomada de preços. Segundo, ao menos seis empresas, de estados diferentes, retiraram o edital (peça 2, p. 123) . Terceiro, há indícios de ter havido certa disputa das propostas ofertadas (com preços variando entre R$ 122.960,00; R$ 115.200,00; R$ 112.000,00; R$ 117.160,00; e R$ 119.600,00) . Quarto, a "competição" proporcionou certo desconto da proposta vencedora (R$ 112.000,00) em relação ao valor total estimado para o objeto licitado (R$ 132.000,00) .
Destaco que a existência de várias empresas, a competição por preços e uma proposta vencedora com desconto substancial em relação ao valor base, normalmente, são elementos que afastam o apontamento de fraude e montagem de licitação.
Na licitação em exame, houve ainda recurso por parte de uma empresa contra a proposta vencedora. Estranhamente, no caso concreto, o Tribunal considerou esse fato para caracterizar o conluio, e não para afastar, como normalmente ocorre. Considerando que tais licitações para compra de ambulância eram reiteradas e repetitivas, entendo como deveras frágil como indício de fraude o fato de o recurso ter sido elaborado previamente, em outro estado (na sede da empresa) , e não no local da licitação - divirjo nesse ponto das conclusões anteriores no âmbito deste processo. 
Na verdade, os elementos constantes dos autos levam-me a ter dúvidas bastante razoáveis sobre as convicções que levaram o Tribunal a decidir este caso. Aliás, uma análise da primeira frase do voto condutor do acórdão condenatório é, de certa forma, sintomática do contexto que pode ter influenciado esta Corte a, em alguma medida, incorrer em certa falta de cuidado na apreciação dos fatos:
"Conforme registrado no Relatório precedente, estes autos se referem a uma das diversas TCE's relacionadas à Operação Sanguessuga."
Neste tribunal, são frequentes as TCEs envolvendo a Operação Sanguessuga. Conforme o relatório que conduziu a decisão condenatória, tratava-se de:
" (...) crimes processados em esquema de fraude a licitações para compra de ambulâncias em diversos municípios do país. As conclusões constantes da Denúncia do Ministério Público Federal (MPF) e do Relatório Final da Comissão Parlamentar Mista de Inquérito (CPMI) apontam que o grupo organizado para fraudar as licitações realizadas pelos convenentes do Ministério da Saúde era composto, na sua base, por empresas da família Vedoin. Os principais responsáveis identificados, tanto pela Polícia Federal, quanto pela CPMI das ambulâncias, foram o Sr. Darci José Vedoin e seu filho Luiz Antônio Trevisan Vedoin (...) Segundo consignado no Relatório da CPMI das ambulâncias, o esquema Planam se estendeu por mais de seiscentas prefeituras durante pelo menos oito anos (...) ."  (destaque acrescido) 
Neste caso, entretanto, a empresa Planam, da família Vedoin, perdeu a licitação para a empresa Merkosul. O Tribunal entendeu que isso era um indício de fraude, enquanto não é desarrazoado supor que essa empresa estivesse, na verdade, tentando furar algum tipo de conluio entre outras empresas.
Pesquisando nos sistemas do Tribunal sobre a empresa "Planam", encontramos a menção em mais de 130 processos julgados pela Corte. Realizando a pesquisa sobre a empresa "Merkosul" existem apenas três processos, sendo que apenas neste avalia-se um contrato em que essa empresa sagrou-se vencedora da licitação. Destaco que, contra essa empresa, não foi identificada qualquer condenação desta Corte.
Não desconheço que, na decisão recorrida, considerou-se não a empresa Merkosul em si, mas o grupo de que ela fazia parte (Domanski) para sustentar os indícios de fraude, uma vez que o grupo consta como responsável em outros processos. 
Quanto a isso, são necessárias duas ponderações.
Em primeiro lugar, o fato de que, a meu ver, o contexto construído de que haveria "relações comerciais" anteriores entre os dois grupos (Domanski e Vedoin) , em outras situações, não pode se sobrepor aos elementos concretos do caso que levam a crer que naquele certame específico   elas disputavam o objeto licitado, conforme já mencionado.
Em segundo lugar, e principalmente, ainda que se possa supor a ocorrência de conluio entre as empresas no caso concreto, não me parece razoável arrastar o gestor para esse contexto. Na verdade, a partir do exame deste caso, surgem alguns questionamentos e reflexões sobre a condição de um prefeito qualquer no interior do Pará tentando adquirir duas âmbulâncias:
a) durante o processamento da licitação, que instrumentos o gestor honesto teria à sua disposição para identificar as relações da empresa Merkosul com o grupo que integrava (Domanski) ?
b) naquela época, antes da Operação Sanguessuga ocorrer, que condições o gestor honesto teria de identificar que o simples fato de a empresa Planam participar de um certame já seria suficientes para macular seus resultados?
c) qual seria, afinal, a conduta esperada e exigida do gestor honesto, naquele momento, se ele precisasse comprar ambulâncias, já que a fraude envolveu seiscentas licitações durante mais de oito anos (conforme destacado acima) , ou seja, as empresas verdadeiramente fraudadoras fatalmente iriam comparecer ao certame?
d) se o recorrente foi chamado em audiência na condição de autoridade responsável por homologar o certame, qual atitude era esperada dele diante de uma licitação com seis interessadas e cinco propostas de preços válidas, cuja "competição" resultou num desconto substancial em relação ao valor estimado, com parecer favorável da assessoria jurídica da prefeitura, incluindo um recurso administrativo apresentado por uma concorrente (a qual só depois veio a ser conhecida como fraudadora contumaz) ?
Por essas razões, o próprio parecer do Ministério Público Federal acostado aos autos indica expressamente que (peça 132, p. 04, destaques acrescidos) : 
"não obstante a fiscalização ter constatado algumas irregularidades de natureza formal, não se percebe qualquer elemento que indique se tratar de caso integrante do esquema de corrupção [Máfia dos Sangessugas], ou mesmo de estar diante de ato de improbidade administrativa, já que as irregularidades de fato existentes não se mostram dotadas de gravidade a este ponto".
Em conclusão, a meu ver, os elementos constantes dos autos são insuficientes para sustentar a responsabilidade anteriormente atribuída ao recorrente: seja porque o débito é de baixa relevância, seja porque os indícios de fraude são bastante frágeis. E, diante de dúvida razoável sobre as imputações, não tenho dúvida de que deve prevalecer a presunção de inocência, em especial quando consideradas as gravosas repercussões da irregularidade das contas.
Ante todo o exposto, a partir das razões colocadas, entendo que deve ser dado provimento ao recurso para reformar o acórdão recorrido e julgar as contas do responsável regulares com ressalva.
Sendo assim, voto no sentido de que seja aprovado o Acórdão que ora submeto à deliberação deste Colegiado.
TCU, Sala das Sessões Ministro Luciano Brandão Alves de Souza, em 11 de setembro de 2019.
BRUNO DANTAS 
Relator